【裁判字號】    96,訴,6629
【裁判日期】    970402
【裁判案由】    清償債務
【裁判全文】
臺灣臺北地方法院民事判決              96年度訴字第6629號
原      告  乙○○
訴訟代理人  蔡調彰律師
被      告  致和新興業股份有限公司
兼法定代理  甲○○
人
訴訟代理人  姜禮增律師
            吳宏城律師
當事人間請求清償債務事件，本院於中華民國97年3月19日言詞
辯論終結，判決如下：
    主      文
原告之訴駁回。
訴訟費用由原告負擔。
    事實及理由
一、按訴狀送達後，原告不得將原訴變更或追加他訴，但擴張或
    減縮應受判決事項之聲明者，不在此限，民事訴訟法第255
    條第1項第3款定有明文。次按不變更訴訟標的，而補充或更
    正事實上或法律上之陳述者，非為訴之變更或追加，同法第
    256條亦定有明文。本件原告乙○○起訴原請求被告致和新
    興業股份有限公司（下稱致和公司）、甲○○應連帶給付原
    告新臺幣（下未註明幣別者均同）2百萬元及自民國91年9月
    1日起至清償日止，以51,205,917元及美金20,237元按年息
    5%計算之利息，並請求撤銷本院96年度執字第44928號履行
    契約強制執行程序。於本院訴訟繫屬中之96年10月2日具狀
    撤回上開執行異議部分之訴（該部分被告業已表示同意撤回
    ），並將上開金錢請求部分變更為先位聲明請求被告應連帶
    給付原告2百萬元及自91年9月1日起至清償日止，以3,360萬
    元及美金20,237元按年息5%計算之利息，被告中一人給付後
    ，他被告於給付之範圍內免為給付；備位請求被告應連帶給
    付原告2百萬元及自91年9月1日起至清償日止，以3,360萬元
    及美金20,237元按年息5%計算之利息。被告雖不同意原告為
    訴之變更，惟原告變更利息請求之計算部分（即由51,205,
    917元變更為3,360萬元部分)，為減縮應受判決事項之聲明
    ，按諸民事訴訟法第255條第1項第3款規定，自應准許之。
    又其將原聲明變更為先位及備位聲明部分，係因其主張被告
    二人間應負不真正連帶責任或連帶責任而為不同之聲明，該
    二責任之原因事實及法律上之主張，原告於起訴狀中均已敘
    明，其訴訟標的並未變更，僅因不同之主張，而將其聲明變
    更為先位請求及備位請求而已，應屬民事訴訟法第256條規
    定之更正法律上之陳述，並非訴之變更或追加。
二、原告起訴主張：兩造為多年好友，並共同籌資作海外投資，
    惟因被告甲○○所經營之被告致和公司週轉困難，甲○○個
    人財務亦陷入窘境，遂自86年起陸續向原告調款，其中51,2
    05,917元及美金20,237元（下稱系爭借款），由甲○○指示
    匯入致和公司帳戶，甲○○先後向原告所調借之款項，均由
    甲○○簽署轉讓海外投資Joyce公司股份作為抵付，甲○○
    於88年9月30日傳真表示與其兄弟林慶武簽署同意賣清林慶
    武所持股份2.013%款項24,165,000元，簽署面額合計2千萬
    元之22張支票兌領。惟甲○○竟於原告及其餘股東海外投資
    事業即將在香港上市之際，否認持股轉讓及以調借款抵付轉
    讓價金，並以Joyce公司原始股東否認轉讓，作為受屈人士
    向上市委員會表達意見，意圖延宕Joyce公司為主要股東之
    華聯國際控股有限公司（下稱華聯公司）在香港聯交所上市
    時程，脅迫原告於89年1月24日簽立文件，迫使原告支付高
    達足以傾家蕩產之2億5千萬元，並簽發嘉聯皮革貿易有限公
    司（下稱嘉聯公司）之本票9張，由不相干之訴外人陳秀昭
    背書，甲○○更以其中一張本票2千萬元起訴請求，經臺灣
    高等法院93年度重上更(一)字第114號及最高法院96年度台上
    字第797號判令給付確定，甲○○於該案件中否認抵付系爭
    借款，辯稱已清償。因甲○○經營之致和公司已積欠數億元
    倒閉而無清償能力，茲以系爭借款中無清償資料及未列入致
    和公司清理債務之3,360萬元及美金20,237元，先行請求200
    萬元，並請求自91年9月1日起至清償日止，以3,360萬元及
    美金20,237元按年息5%計算之利息。甲○○為致和公司之負
    責人，上開借款係以致和公司為收款人，渠等間應負不真正
    連帶之清償責任，爰先位請求被告應連帶給付上開金額，而
    其中一人給付，其餘被告於給付範圍內免為給付。又甲○○
    未將其他借款列入致和公司應清理之債權，致損害於原告，
    其依民法第28條規定，應負連帶賠償責任，且致和公司之資
    產，不足抵償其債務，甲○○竟未依公司法第211條第2項聲
    請宣告破產，甲○○亦應依民法第35條負連帶賠償責任，爰
    備位請求被告連帶給付上開金額等情。並聲明：(一)先位部分
    ：(1)被告應連帶給付原告2百萬元及自91年9月1日起至清償
    日止，以3,360萬元及美金20,237元按年息5%計算之利息；
    (2)上開給付於被告中一人給付後，他被告於給付之範圍內免
    為給付；(二)備位請求被告應連帶給付原告2百萬元及自91年
    9月1日起至清償日止，以3,360萬元及美金20,237元按年息
    5%計算之利息。
三、被告則以：原告與甲○○間於89年1月24日就Joyce公司股份
    及往來款爭議所立和解協議書之履行事件，業經最高法院判
    決甲○○勝訴確定，兩造為股權爭議事件，自89年5月間甲
    ○○訴請原告履行和解協議支付2千萬元起，迄最高法院駁
    回原告上訴確定，其間歷時7年，果被告確有借款未清，焉
    不主張抵銷，反待被告勝訴確定再行起訴請求，顯不合常理
    。系爭借款既為甲○○所借，且系爭借款又均已於89年1月
    24日成立和解協議，自應適用和解契約之約定，致和公司不
    可能因單純借款之收款人而成為債務人，原告主張被告間成
    立不真正連帶責任，或甲○○應依民法第28條、第35條規定
    與致和公司應負連帶清償之責，均無理由等語，資為抗辯。
    並聲明：原告之訴駁回。
四、兩造不爭執之事實：
    (一)原告曾於下列時間，依甲○○指示將合計為51,205,917元
      及美金20,237元之款項，匯入被告致和公司帳戶：
      1.86年1月6日匯320萬元。
      2.86年1月8日匯480萬元。
      3.86年1月13日匯150萬元。
      4.86年2月4日匯40萬元。
      5.86年8月20日匯10萬元。
      6.86年8月22日匯美金20,237元。
      7.86年8月25日匯200萬元。
      8.86年10月28日匯5,705,917元。
      9.87年12月28日匯100萬元。
      10.87年12月28日匯1,100萬元。
      11.88年1月12日匯500萬元。
      12.88年1月18日匯450萬元。
      13.88年10月11日匯1,120萬元。
    (二)原告及甲○○曾於89年1月24日簽立文件，約定由原告分
      期支付甲○○共計2億5千萬元，見證人為戴吉慶。
    (三)甲○○曾依票據法律關係及上開89年1月24日文件，請求
      原告及訴外人嘉聯皮革貿易有限公司（下稱嘉聯公司）、
      陳秀昭給付2千萬元，經臺灣高等法院93年度重上更(一)字
      第114號判決及最高法院96年度台上字第797號判決原告應
      給付確定。
    (四)致和公司現未解散，亦未遭撤銷登記。
    以上事實，為兩造所不爭執外（卷第187頁)，並有匯款回條
    聯等借款憑證 (卷第13至27頁)、89年1月24日簽署之文件 (
    卷第33頁)、臺灣高等法院93年度重上更(一)字第114號民事判
    決書 (卷第81至91頁)、最高法院96年度台上字第797號民事
    判決書 (卷第48至51頁)、致和公司變更登記表 (卷第64至6
    6頁)在卷可稽，應堪信為真實。
五、得心證之理由：經本院協同兩造協議簡化爭點，本件兩造之
    爭點為：(一)本件借款人為甲○○抑或致和公司？(二)本件兩造
    借款糾紛，是否於89年1月24日達成和解？茲判斷如下：
    (一)本件系爭借款之借款人為甲○○：按當事人主張之事實，
      經他造於準備書狀內或言詞辯論時或在受命法官、受託法
      官前自認者，無庸舉證，民事訴訟法第279條第1項定有明
      文。原告起訴主張系爭借款之借款人為甲○○乙節，被告
      雖曾否認之，並辯稱致和公司始為借款人云云 (卷第94頁
      ) ，惟其嗣於本院97年3月19日言詞辯論期日，自認借款
      人為甲○○（卷第187頁反面），按諸上揭規定，應認原
      告主張系爭借款之消費借貸關係存在於甲○○與其間之事
      實，係屬真實，堪予採信。本件借款人既為甲○○，原告
      依甲○○指示將所借款項交付致和公司，致和公司僅為第
      三受領人而已，並不因之而成為契約當事人，亦即其與原
      告並無消費借貸契約關係存在，原告不得本於消費借貸法
      律關係向致和公司請求返還借款，原告以致和公司為收款
      人，遽謂致和公司應與甲○○就系爭借款負不真正連帶返
      還之責，實乏所據。
    (二)系爭借款糾紛，兩造已於89年1月24日達成和解：
      1.按和解有使當事人所拋棄之權利消滅及使當事人取得和
        解契約所訂明權利之效力，民法第737條定有明文。換
        言之，和解契約成立後，其發生法律上之效力，在消極
        方面，使當事人所拋棄之權利消滅，在積極方面，則使
        當事人取得和解契約所訂明之權利；和解契約合法成立
        後，兩造當事人即均應受該契約之拘束，不得事後翻異
        ，更就和解前之法律關係再行主張。次按訴訟標的之法
        律關係，於確定之終局判決中經裁判者，當事人之一造
        以該確定判決之結果為基礎，於新訴訟用作攻擊防禦方
        法時，他造應受其既判力之拘束，不得以該確定判決言
        詞辯論終結前，所提出或得提出而未提出之其他攻擊防
        禦方法為與該確定判決意旨相反之主張（最高法院42年
        台上字第1306號判例意旨參照）。復按確定判決之既判
        力，固以訴訟標的經表現於主文判斷之事項為限，判決
        理由並無既判力；但法院於判決理由中，就訴訟標的以
        外當事人主張之重要爭點，本於當事人辯論之結果，已
        為判斷時，除有顯然違背法令之情形，或當事人已提出
        新訴訟資料，足以推翻原判斷之情形外，應解為在同一
        當事人就該重要爭點所提起之訴訟，法院及當事人就該
        已經法院判斷之重要爭點，皆不得任作相反之判斷或主
        張，始符民事訴訟上之誠信原則 (最高法院95年度台上
        字第1574號、92年度台上字第315號、88年度台上字第
        2230號、88年度台上字第557號判決意旨參照)。
      2.經查，原告與甲○○於89年1月24日曾就Joyce公司股權
        轉讓及相互欠款處理事宜，簽立一紙協議（卷第33頁）
        ，其上第1點載明有關甲○○在Joyce公司所持股份之轉
        讓、款項交付之情形及甲○○承認之事項，第2點則載
        明基於甲○○與原告就渠等間相互欠款之處理未達共識
        ，原告支付2億5千萬元予甲○○，首期支付5千萬元，
        其餘分期給付，甲○○於收受原告交付之支票，同意兩
        造已無虧欠等情。嗣因原告撤銷第一期支票票款之付款
        委託而退票，甲○○依上開協議法律關係及票據法律關
        係起訴請求，經本院以89年度重訴字第1040號判決命原
        告應給付之，原告不服提起上訴，經臺灣高等法院以93
        年度重上更(一)字第114號判決駁回原告上訴 (卷第81 至
        91頁)，原告不服上訴最高法院，經最高法院以96年度
        台上字第797號判決駁回上訴 (卷第48至51頁)，有上開
        判決在卷可按。上開判決就兩造爭執之訴訟標的法律關
        係，即兩造於89年1月24日所簽立協議文件之性質，綜
        合兩造提出之事證及辯論之結果，認係兩造就股權及相
        互欠款結算所達成之和解契約，且該契約並無有得撤銷
        或無效之事由存在。按諸前揭1.所示之最高法院42 年
        台上字第1306號判例意旨，甲○○以該案確定判決之結
        果為基礎，於本件訴訟用作防禦方法時，原告即應受該
        案判決既判力之拘束，不得以該確定判決言詞辯論終結
        前，所提出或得提出而未提出之其他攻擊防禦方法為與
        該確定判決意旨相反之主張。因此，甲○○辯稱原告與
        其於89年1月24日所簽協議書之性質為和解契約等語，
        應堪採信。再查，縱上開確定判決之訴訟標的法律關係
        僅限於甲○○於該案所請求之2千萬元，餘不與焉，然
        查，上開確定判決，並無顯然違背法令之情事，原告於
        本件亦未提出新訴訟資料，足以推翻上開確定判決之判
        斷，仍執於上開案件審理中所稱遭脅迫簽立上開和解文
        件，甲○○於上開案件否認抵付，辯稱已清償，與上開
        和解文件所載不符，未欠甲○○任何款項等辭，於本件
        所提出之證據亦皆曾於上開案件中提出，按諸前開1.之
        說明，本院及兩造就該已經判斷之重要爭點，不得任作
        相反之判斷或主張，否則即與民事訴訟上之誠實信用原
        則相違。至於原告聲請訊問甲○○就原告所提之股份轉
        讓書、甲○○提出之88年9月30日傳真函、甲○○提出
        之88年6月12日傳真函、被告88年7月2日記事本、2千萬
        元支票22張、訴外人林慶武於另案之筆錄、林慶武同意
        書、訴外人戴吉慶於上開確定判決案件中之證詞等表示
        意見部分，因甲○○於上開確定判決案件審理時，已委
        任訴訟代理人表示意見，上開確定判決亦就之綜合兩造
        辯論意旨為判斷，是本院認無再訊問甲○○本人之必要
        ，併予敘明。
      3.次查，原告主張之系爭13筆借款，發生於86年1月6日至
        88年10月11日間，皆在原告與甲○○於89年1月24日簽
        立和解契約之前，而該和解契約，又係針對原告與甲○
        ○對於Joyce公司股權及欠款相互結算所成立之和解契
        約，結算後原告尚應給付甲○○2億5千萬元，被告辯稱
        系爭借款為和解效力所及，原告不得再執和解前之債務
        而為主張，應堪予採信。從而，原告主張被告應返還系
        爭借款中之2百萬元及以未清償及未列入致和公司清理
        之本金3,360萬元、美金20,237元按法定利率計算之遲
        延利息，即非有據。
      4.復查，系爭借款之借款人既係甲○○，與致和公司無關
        ，業如前開(一)所述，則甲○○雖為致和公司之董事長，
        亦不能將個人借款，列入公司債務加以清理，是甲○○
        並無原告所稱因執行致和公司董事職務，所加予原告損
        害之行為，又原告非致和公司之債權人，致和公司是否
        經營不善，亦與原告無關，則甲○○是否向法院聲請致
        和公司破產，實無損害原告之可能，原告依民法第28條
        、第35條規定，請求被告負連帶損害賠償責任云云，並
        非有據。更何況主張損害賠償債權存在之債權人，應就
        其損害賠償額負舉證責任，原告並未舉證明其損害額，
        逕以系爭借款中之部分金額，加計自91年9月1日起至清
        償日止，按法定利率即年息5%計算之遲延利息，亦非可
        採。
    (三)綜上所述，系爭借款之借款人為甲○○，並非致和公司，
      原告請求致和公司返還借款，並無所據；又系爭借款為原
      告與甲○○於89年1月24日簽立之和解契約效力所及，原
      告不得再執之向甲○○請求；另甲○○並無執行致和公司
      董事職務而加損害予原告，原告非致和公司之債權人，甲
      ○○是否聲請致和公司破產，與原告並無關係，原告亦未
      證明受有何損害，其請求被告連帶賠償責任，亦乏所據。
      從而，原告先位之訴及備位之訴，俱無理由，應予駁回。
六、本件事證已臻明確，兩造其餘攻擊防禦方法及所舉未經援用
    之證據，於本判決結果不生影響，爰不一一論述，併此敘明
    。
據上論結，原告之訴為無理由，依民事訴訟法第78條，判決如主
文。
中    華    民    國    97    年    4    月    2     日
                  民事第四庭法  官  劉坤典
以上為正本係照原本作成
如對本判決上訴，須於判決送達後20日內向本院提出上訴狀
中    華    民    國    97    年    4    月    2    日
                            書記官  陳素卿


司法院資訊處製作；財團法人民間司法改革基金會備份。
